臺灣臺南地方法院新市簡易庭民事判決
110年度新簡字第210號
原      告  摩根聯邦資產管理股份有限公司

法定代理人  李文明  
訴訟代理人  陳麗智  
            黃宇蓮  
被      告  翁鯤榮  
            翁可恩即翁宇葶



上  一  人
訴訟代理人  顏秀琴  
上列當事人間請求確認買賣行為不存在事件，本院新市簡易庭於
民國110年10月21日言詞辯論終結，判決如下︰
    主      文
一、確認被告翁鯤榮與翁可恩就坐落臺南市○○區○○段00地號土地
    （權利範圍2分之1），於民國95年1月12日所為買賣行為及
    民國95年1月25日所為所有權移轉登記行為均不存在。
二、被告翁可恩應將上開土地於民國95年1月25日以買賣為登記
    原因，經臺南市永康地政事務所以95年永一字第15710號收
    件所為之所有權移轉登記予以塗銷。
三、訴訟費用由被告負擔。
    事實及理由
壹、程序方面：
　　按確認法律關係之訴，非原告有即受確認判決之法律上利益
    者，不得提起之，民事訴訟法第247條第1項前段定有明文。
    又所謂即受確認判決之法律上利益，係指法律關係之存否不
    明確，原告主觀上認其在法律上之地位有不安之狀態存在，
    且此種不安之狀態，能以確認判決將之除去者而言。經查，
    本件原告起訴聲明如主文第一項所示，為被告所否認，原告
    主張其為被告翁鯤榮之債權人，被告翁鯤榮名下現無任何財
    產，被告二人就坐落臺南市○○區○○段00地號土地（權利範圍
    2分之1，下稱系爭土地），於民國95年1月12日所為買賣行
    為及95年1月25日所為所有權移轉登記行為（下合稱系爭買
    賣以及移轉登記行為）是否無效，將影響原告能否就系爭土
    地聲請強制執行，其對被告翁鯤榮之債權能否受償，是原告
    在私法上之地位顯有受侵害之危險，而此項危險自得以對於
    被告二人之確認判決除去之，根據上述法律規定及說明，原
    告提起如主文第一項所示之確認之訴，應有受確認判決之法
    律上利益，合先敘明。
貳、實體方面：　　　　
一、原告起訴主張：
　㈠被告翁鯤榮向原告請領信用卡使用，依約應按月於繳款截止
    日前清償或繳納最低應繳款，然被告翁鯤榮自95年9月26日
    起停止繳款迄適時止，被告翁鯤榮積欠信用卡消費款本金新
    臺幣（下同）6萬2,916元，及其中5萬5,239元應計至清償日
    止之利息及違約金（下稱系爭債務）。被告翁鯤榮將系爭土
    地為系爭買賣以及移轉登記行為予被告翁可恩後，名下現已
    無任何可供執行之財產。
　㈡訴外人台新國際商業銀行股份有限公司曾於103年間起訴主張
    被告二人系爭買賣以及移轉登記行為不存在，經本院以102
    年度訴字第1725號判決為被告二人不利之判決（下稱前案判
    決），前案判決雖因故未確定，惟仍可獲知被告二人系爭買
    賣行為不存在，被告翁可恩不曾交付買賣價金，被告二人是
    虛偽買賣。為此，爰依民法第87條規定，主張被告二人系爭
    買賣以及移轉登記行為均因通謀虛偽意思表示而無效。
　㈢又系爭買賣以及移轉登記行為既無效，則被告翁鯤榮得依民
    法第767條第1項前段規定，請求被告翁可恩將系爭土地所有
    權回復登記為自己所有，而被告翁鯤榮怠於行使權利，原告
    為保全債權，得依民法第242條規定，代位被告翁鯤榮行使
    權利，請求被告翁可恩塗銷系爭土地經臺南市永康地政事務
    所以95年永一字第15710號收件所為之所有權移轉登記（下
    稱系爭移轉登記）等語。
　㈣聲明：如主文第一、二項所示。
二、被告二人則抗辯以：
　㈠被告翁鯤榮因積欠眾多債務，債權人亦多，其債務均由其配
    偶顏秀琴代為償還，因事隔多年，被告翁鯤榮亦無法確認其
    債務數量及金額。
　㈡因顏秀琴代被告翁鯤榮清償215萬9,151元，是被告翁鯤榮將
    系爭土地以69萬490元出售顏秀琴，抵扣顏秀琴代償之債務
    ，並為避免於日後再次變更登記奔波，故登記於被告翁可恩
    名下等語。
　㈢聲明：⒈原告之訴駁回。⒉如受不利之判決，願供擔保請准宣
    告免為假執行。
三、得心證之理由：
　㈠原告主張被告翁鯤榮對其負有系爭債務迄未清償，現名下並
    無任何財產可供強制執行，被告二人為系爭買賣以及移轉登
    記行為，且系爭移轉登記迄今仍存在等情，已提出本院110
    年3月29日南院武109司執迅字第111531號債權憑證、系爭土
    地登記第一類謄本、地籍異動索引各1份（本院卷第19至31
    頁）為證，並有被告二人所提出之系爭土地買賣契約書1份
    （本院卷第131頁）在卷可參，且為被告二人所無爭執，是
    此部分事實自能先予認定。
　㈡本件之爭點應為：⒈系爭買賣以及移轉登記行為是否因通謀虛
    偽無效而不存在？⒉原告得否代位被告翁鯤榮請求被告翁可
    恩塗銷系爭移轉登記？以下即分敘之：
　⒈系爭買賣以及移轉登記行為均因通謀虛偽無效而不存在：
　①民法第87條第1項前段規定，表意人與相對人通謀而為虛偽意
    思表示者，其意思表示無效。所謂通謀為虛偽意思表示，乃
    指表意人與相對人互相故意為非真意之表示而言，故相對人
    若知表意人非真意，並就表意人非真意之表示相與為非真意
    之合意，即為通謀虛偽意思表示（臺灣高等法院96年度上字
    第1032號民事判決意旨可資參照）。
　②根據被告二人所抗辯，因顏秀琴代被告翁鯤榮清償215萬9,15
    1元之債務，是被告翁鯤榮方出售系爭土地給顏秀琴，並由
    顏秀琴指示被告翁鯤榮逕將系爭土地以買賣為名義移轉登記
    給被告翁可恩，據此可知被告二人就系爭土地實際上並無買
    賣之真意，系爭土地之買賣關係縱使存在，亦僅是存於被告
    翁鯤榮與顏秀琴之間。再者，顏秀琴雖提出多張被告翁鯤榮
    開立之本票、匯款單、放款利息收據、借支申請單（本院卷
    第109至129頁），惟該等文件僅能證明被告翁鯤榮於85年至
    94年間就其所負215萬9,151元之債務有陸續清償之情形，並
    無法證明該等債務均由顏秀琴所代償，衡以被告翁鯤榮與顏
    秀琴為同居配偶關係，則被告翁鯤榮將清償債務後所留存之
    單據交付給顏秀琴保管，再由顏秀琴於本件訴訟中提出，亦
    非不能想像之事，是被告二人抗辯系爭買賣之價金由顏秀琴
    代被告翁鯤榮清償215萬9,151元債務抵付一情，是否真實已
    非無疑。
　③另查被告翁可恩於前案判決中辯稱：被告翁鯤榮於95年間，
    欲出賣系爭土地，然因系爭土地各持分共有人均放棄優先承
    買，被告翁鯤榮旋通知被告翁可恩購買，以保祖產，被告翁
    可恩徵得顏秀琴同意及部分金額奧援，遂以69萬490元購得
    系爭土地並辦訖過戶登記。被告翁可恩決定要買系爭土地後
    ，就開始拿錢還給被告翁鯤榮的債權人，陸續還到系爭土地
    過戶後約2、3個月，另外13萬多元的現金是在還完本票以後
    才知道還有13萬多元，最後是以現金給被告翁鯤榮等語（見
    本院卷第35、38頁）。針對系爭買賣行為發生原因以及價金
    交付方式，被告翁可恩於前案判決中為與本案完全不同的說
    法，在前案判決中，被告翁可恩陳稱系爭土地之買賣價金是
    其決定購買後方以代償債務以及交付現金之方式給付，與本
    案中被告翁可恩抗辯系爭土地買賣價金全由顏秀琴於系爭移
    轉登記前已代償被告翁鯤榮債務中抵償，且系爭土地是顏秀
    琴決定購買後，方指定逕移轉登記給被告翁可恩等節，明顯
    存有矛盾。
　④綜上，被告二人就系爭買賣以及移轉登記行為顯屬通謀而為
    虛偽意思表示，依民法第87條第1項前段規定，該等意思表
    示應為無效而不存在。　
　⒉原告代位被告翁鯤榮請求被告翁可恩塗銷系爭移轉登記有理
    由：
　①按所有人對於無權占有或侵奪其所有物者，得請求返還之。
    對於妨害其所有權者，得請求除去之，民法第767條第1項前
    段分別定有明文。又按債務人怠於行使其權利時，債權人因
    保全債權，得以自己之名義，行使其權利，民法第242條前
    段亦有明文。是債務人欲免其財產被強制執行，與第三人通
    謀而為虛偽意思表示，將其所有不動產移轉登記與第三人者
    ，債權人可行使代位權，代位債務人請求第三人塗銷登記。
　②查系爭移轉登記行為因被告二人通謀虛偽為意思表示，而自
    始、當然、確定不生所有權變動之效力，被告翁鯤榮迄今未
    要求被告翁可恩塗銷系爭移轉登記，將系爭土地登記回己名
    義，且亦無其他財產可清償對原告所負之系爭債務，是原告
    為保全債權自有代位行使被告翁鯤榮系爭土地所有權之必要
    ，而得請求被告翁可恩塗銷系爭移轉登記。
四、綜上所述，被告二人所為系爭買賣以及移轉登記行為均因通
    謀虛偽而無效，則原告請求確認前述行為均不存在，以及代
    位被告翁鯤榮請求被告翁可恩塗銷系爭移轉登記，為有理由
    ，應予准許。因本件並未宣告原告得為假執行，則被告二人
    陳明如受不利判決，願供擔保請准宣告免為假執行部分自亦
    無准駁之必要，附此敘明。
五、本件判決基礎已臻明確，兩造其餘攻擊防禦方法及訴訟資料
    經本院斟酌後，核與判決不生影響，無逐一論駁之必要，併
    予敘明。
六、訴訟費用負擔之依據：民事訴訟法第78條、第85條第1項前
    段。　　　
中    華    民    國   110    年    11    月    25    日
                  新市簡易庭  法  官  廖建瑋 　　　　　
以上正本係照原本作成。
如不服本判決，應於送達後20日內，向本院提出上訴狀並表明上
訴理由（須附繕本），如於本判決宣示後送達前提起上訴者，應
於判決送達後20日內補提上訴理由書（須附繕本）。　
中    華    民    國   110    年    11    月    25    日
                              書記官  鄭梅君